Inventaris van het archief van Vereniging van Rijksgesubsidieerde Musea (VRM), 1991-2001
Nationaal Archief, Den Haag
Wel kon het PMZ een compromis sluiten over een beloning waarbij goede beleidsplannen meer geld zouden ontvangen.
De vierjaarlijkse subsidies werden onderbouwd met een aan het beleid gekoppelde kostprijsberekening, waar het PMZ mee experimenteerde. Dit hield in dat voor elk museaal product, zoals een educatief programma of een tentoonstelling, de reële kosten moesten worden vastgesteld. Hier behoorden personeelskosten en andere vaste lasten ook toe. Een probleem zou ontstaan wanneer het ministerie besluit dat een museaal product niet bij het beleid past. In dat geval zouden bijvoorbeeld de personeelskosten ongedekt blijven. Het ministerie compromitteerde het IO door slechts een globale kostprijsberekening te geven over vaste lasten en specifiek gesplitste kosten over een tentoonstelling. De rijksmuseale instellingen konden dus vrij hun inkomen besteden, maar dienden rekening te houden met een eventuele strafkorting als de doelstellingen niet gehaald zouden worden.
Kilian, "Rijksmusea en WVC eens over subsidiëring.
12 Door de overheid gestelde voorwaarden tot verzelfstandiging
Het wetsvoorstel voor de verzelfstandiging werd in 1992 door het kabinet ingediend. De voorwaarden aan de verzelfstandiging lieten zien dat de rijksmuseale instellingen veel minder zelfstandigheid zouden krijgen als de PMZ voor ogen heeft gehad. Dit kwam vooral door de subsidieregeling waarin de minister zich nog een zekere mate van verantwoordelijkheid toegeëigende met betrekking tot de bepaling van de doelstellingen, de bepaling van de bestuursstructuur, de opname van een liquidatiebepaling en de regeling van de betrokkenheid van de minister bij de benoeming van leden van de Raad van Toezicht en directeuren. Hiermee bleven de musea de facto overheidsinstellingen maar met een grotere bewegingsvrijheid en nieuwe taken.
Manus Brinkman, De verzelfstandiging, 193.
Een andere voorwaarde was de budget-neutrale regeling die overheid nastreefde bij het ontwerpen van het CAO. Een zogenoemde netto/netto garantie waar het IO, de Abvakabo en de overheid langer over moesten door onderhandelen. Hiermee werd de streefdatum 1 januari 1993 niet gehaald en werden de eerste vier rijksmuseale instellingen verzelfstandigd op 1 juli 1994.
"Verzelfstandiging van zes rijksmusea gaat 1 juli door" NRC 28 april 1994.
Op 1 januari 1995 werd er nog een reeks van zes instellingen verzelfstandigd en het proces werd afgesloten op 1 juli van datzelfde jaar waarmee de verzelfstandiging een kleine zeven jaar heeft geduurd.
"Nieuwe reeks rijksmusea verzelfstandigd" Volkskrant 20 december 1994.
13 Wet verzelfstandiging rijksmuseale instellingen 24 juni 1993
Op 24 juni 1993 werd de wet tot verzelfstandiging rijksmuseale diensten geratificeerd.
14 Oprichting VRM
Met de verzelfstandiging veranderde veel in de bestaande hiërarchische structuur tussen de museumdirecteuren. Henk van Os bleek voorheen de logische primus inter paris als ambtenaar van de grootste instelling. Na de verzelfstandiging veranderde die rol binnen het IO. De museumdirecteuren waren geen ambtenaren meer maar bedrijfsleiders bij deze verzakelijking speelde kennis van bedrijfsprocessen een belangrijke rol. Henk van Os had nooit grote belangstelling getoond voor bedrijfsprocessen en stelde zich liever beschikbaar voor de kunst. Bovendien werd de directeur van het Rijksmuseum niet geschikt meer geacht als voorzitter omdat door de grootte van de instelling het een te grote overwicht zou hebben. Daarom werd met de oprichting van het VRM, waar het IO in 1994 in overging, gekozen voor iemand buiten de sector.
Manus Brinkman, De verzelfstandiging, 262.
Het VRM ontwikkelde zich, meer dan het IO, als een werkgeversorganisatie waar niet meer over de belangen van de kunst werd gesproken. Hoewel de VRM permanent slechts drie personen in dienst had ontwikkelde het zich toch tot een sterke organisatie waar de zelfstandige instellingen veel baat bij hadden.
Manus Brinkman, De verzelfstandiging, 224.
15 Verantwoordelijkheden overheid
De rijksmuseale instellingen werden dus stichtingen. De verantwoordelijkheid voor de collecties en de gebouwen bleef bij de overheid liggen. Toezicht op het beheer werd gedaan door de Inspectie cultuurbezit en de minister van Cultuur subsidieerde de verzelfstandigde rijksmuseale instellingen op basis van vierjarige beleidsplannen gekoppeld aan de Cultuurnota.
Geschiedenis van het archiefbeheer
Het archief is ontstaan in twee delen. Ten eerste is er een secretarieel archief van het IO waarin de stukken op thema in losse mappen zijn geordend. Ten tweede is er een archief dat op chronologische volgorde is geordend en bestaat uit correspondentie en vergaderstukken.
De verwerving van het archief
Inbewaringgeving van een particulier archief, niet in eigendom verkregen. Het Nationaal Archief heeft in een schrijven van 8 maart 2007 laten weten belangstelling te hebben voor een deel van het archiefmateriaal van de Vereniging van Rijksgesubsidieerde Musea. Het materiaal is volgens afspraak door de VRM uitgezocht, geschoond en ontniet.
Aanwijzingen voor de gebruiker
Openbaarheidsbeperkingen
Volledig openbaar.
Materiële beperkingen
Het archief kent geen beperkingen voor het raadplegen van stukken als gevolg van slechte materiële staat
Aanvraaginstructie
Openbare archiefstukken kunnen online worden aangevraagd en gereserveerd. U kunt dit ook via de terminals in de studiezaal van het Nationaal Archief doen. Om te kunnen reserveren dient u de volgende stappen te volgen:
U maakt een profiel aan op www.gahetna.nl, en logt vervolgens in
Via de archiefinventaris (alleen de beschrijvingen met rode nummers) selecteert u het gewenste archiefstuk door op de knop 'Reserveren' te klikken
In het volgende scherm geeft u aan op welke dag u het archiefstuk wilt inzien
Indien u zich bevindt in de studiezaal en een tafelnummer heeft ontvangen kunt u dit nummer vermelden. Als u geen tafelnummer heeft kunt u tafelnummer 777 laten staan
Vervolgens bevestigt u uw reservering door deze te versturen.
Verwant materiaal
Beschikbaarheid van kopieën
Inventarisnummers van dit archief zijn niet in kopievorm beschikbaar
Bijlagen
Bronnen
Primaire bronnen
"Eerste fase 'Deltaplan cultuurbehoud': prioriteit conservering kunstcollecties; WVC: 310 miljoen voor achterstanden bij musea", NRC, 13 december 1990.
Kilian, Kitty,"Rijksmusea en WVC eens over subsidiëring", NRC 22 februari 1994.
Meeus, Tom-Jan en Alfred van Cleef,"Jan Riezenkamp, directeur-generaal Culturele Zaken; Competitief, mondain, provocerend; 'Door types zoals hij was de PvdA begin jaren '70 echt links", NRC 15 april 1991.
"Nieuwe reeks rijksmusea verzelfstandigd", Volkskrant 20 december 1994.
Tweede Kamer,vergaderjaar 1991-1992, 22 771, A
PMZ Jaarverslag 1994-1995, 's-Gravenhage september 1995).
"Verzelfstandiging van zes rijksmusea gaat 1 juli door", NRC 28 april 1994
Secundaire bronnen
Bos, J. E.Openbare schatkamers in verandering: musea in Nederland in een tijd van verzelfstandiging en privatisering, 2001
Brinkman, M.De verzelfstandiging: waarom en hoe de rijksmusea zelfstandiger werden, 2011
Elshout, D."Museumbeleid nader belicht", Boekmancahier 1-2 (1989) 105-115.
Engelsman, Steven, "Dutch Museums go private", Museum International 48-4 (1996) 49-53.
Hoeven, Quirine van der,De grens als spiegel: een vergelijking van het cultuurbestel in Nederland en Vlaanderen 2005
Lijst met afkortingen
AB Algemeen bestuur
AMvB Algemene Maatregel van Bestuur
BMO Bureau Managementontwikkeling en –Ondersteuning
CL Centraal Laboratorium voor Onderzoek van voorwerpen van kunst en wetenschap
CRM Ministerie van Cultuur, Recreatie en Maatschappij
DB Dagelijks bestuur
DBC Directie Beleidszaken Cultuurbeheer
DCE Directie Cultureel Erfgoed
DGCZ Directeur-generaal culturele zaken
FEA Financieel Economische Aangelegenheden
HDCB Hoofddirecteur cultuurbeheer
ICN Instituut Collectie Nederland
ICOM International Council of Museums
IO Instellingenoverleg
NMV Nederlandse Museumvereniging
OCW Ministerie van Onderwijs, Cultuur en Wetenschap
OEVeR Onderzoek Externe Verzelfstandiging Rijksmusea
OR Opleiding Restauratoren
MMA Musea, Monumenten en Archieven
PMZ Projectbureau Maximale Zelfstandigheid
POZ Projectgroep personele en organisatorische zaken
RBK Rijksdienst Beeldende Kunst
RCE Rijksdienst voor Cultureel Erfgoed
RGD Rijksgebouwendienst
RKD Rijksbureau voor Kunsthistorische Documentatie
RMO Rijksmuseum van Oudheden
RvT Raad van Toezicht
VRM Vereniging van Rijksgesubsidieerde Musea
VROM Ministerie van Volkshuisvesting, Ruimtelijke Ordening en Milieubeheer
WVC Ministerie van Welzijn, Volksgezondheid en Cultuur
Beschrijving van de series en archiefbestanddelen
- Archief van de Vereniging van Rijksgesubsidieerde Musea (1991 – 2001), A.
  - Secretariaat, A.1
    - Secretariaat I, A.1.1
      - Ontwerpregeling bezwarencommissie, 1992; 1; 1 omslag
      - Sociaal statuut, 1992; 2; 1 omslag
      - Protocol van overdracht en verzelfstandiging, 1992; 3; 1 omslag
      - Draaiboek verzelfstandiging tweede helft, 1993; 4; 1 omslag
        Bevat lijst van activiteiten met betrekking tot verzelfstandiging, plan van aanpak en gevolgen voor personeelsorganisatie
      - Communicatiestructuur, 1992; 5; 1 omslag
      - Beveiliging (ex-) Rijksmusea, 1992; 6; 1 omslag
      - Verslagen vergaderingen van 19 februari 1992 en van 16 april 1993 van het Algemeen Bestuur (AB), 1992, 1993; 7; 1 omslag
      - Kopie van het artikel: “Het web van Riezenkamp: topambtenaren en managers koloniseren het kunstbedrijf" door Gerlof Leistra, in het tijdschrift Elsevier, 1992; 8; 1 omslag
      - “Management leergang culturele instellingen”, stichting de Baak, 1992; 9; 1 omslag
      - Vragenlijsten Rekenkamer aan Rijksmusea, 1992; 10; 1 omslag
        Bevat onderzoek; cultuuronderhoud en cultuurbeheer
      - Verslagen zevende, achtste, negende en tiende themabijeenkomst PMZ, 1992; 11; 1 omslag
      - Notitie over mogelijkheden voor een intermediaire organisatie bij verzelfstandiging Rijksmusea, 1992; 12; 1 omslag
      - Convenant Nederlands Scheevaartmuseum en cultuurbeheer, 1992; 13; 1 omslag
      - Raamwerk jaarverslagen PMZ-instellingen, 1992; 14; 1 omslag
      - Overname Personeels- en salarisadministrie, 1992; 15; 1 omslag
      - Netto-netto, 1992; 16; 1 omslag
      - CAO, 1992-1993; 17; 1 omslag
        Bevat bijgewerkt CAO voor 1993 en CAO Abvakabo 1992
      - Beheersovereenkomst, 1992; 18; 1 omslag
        Bevat inspectietaken
    - Secretariaat II, A.1.2
      - Bekostigingsvoorstel VRM, 1994; 19; 1 omslag
        Bevat rapport ‘sturen in zelfstandigheid’, bekostigingsvoorstel en sociaal jaarverslag
      - Rapport werkgroep beoordeling risicobeheer, 1994-1995; 20; 1 omslag
        Bevat procedurele voorbereiding cultuurnota
      - Risk Management; de collectie en bruiklenen, 1993; 21; 1 omslag
      - Meerjarenonderhoudsplan 1994-1997, 1993; 22; 1 omslag
      - Projectgroepenoverleg PMZ, Dubbeltrio/Vijfspan; intermediar overleg verzelfstandiging, 1993; 23; 1 omslag
      - IO, Bekostigingsvoorstel (ex-) Rijksmusea, 1993; 24; 1 omslag
      - Verslag overleg Hoofd-Directeur Cultuurbeheer (HDCB) en de leden van het Dagelijks Bestuur (DB), 1993; 25; 1 omslag
      - Overzicht fondsen MT Directeur-Generaal Culturele Zaken (DGCZ), 1993; 26; 1 omslag
        Bevat evaluatierapport Deltaplan
      - Overlegbijeenkomst Denktank Museale toepassing HD-TV, 1993; 27; 1 omslag
      - PMZ; Ondernemingsplan, 1992; 28; 1 omslag
      - Personeelsfonds en verzelfstandiging, 1994; 29; 1 omslag
        Bevat jaarverslag Stichting Pensioenfonds 1991
      - Kopieën van het Tweede Kamerstuk 22.300, hoofdstuk XVI betreffende het hoofdbeleidsterrein cultuurbeheer (WVC), 1991-1992; 30; 1 omslag
      - Procedurele herplaatsing personeelsleden, 1992; 31; 1 omslag
    - Secretariaat III, A.1.3
      - PMZ-statuut, 1993; 32; 1 omslag
      - Advies Projectgroep personele en organisatorische zaken (POZ) aan de Directeur-Generaal Culturele zaken (DGCZ) en Hoofddirecteur Cultuurbeheer (HDCB), 1993; 33; 1 omslag
      - Advies Machtigingswet verzelfstandiging Rijksmuseale Instellingen door de Raad van State, 1993; 34; 1 omslag
      - Oprichting VRM, 1993-1994; 35; 1 omslag
        Bevat akte van oprichting, (concept)statuten en huishoudelijk reglementen
      - Oprichtingscommissie, 1993 1994; 36; 1 omslag
        Bevat correspondentie, (advies op) conceptstatuut
      - Overleg IO en werkgeversorganisatie VRM, 1993; 37; 1 omslag
        Bevat concept akte van oprichting en notulen
      - Correspondentie cao, 1993; 38; 1 omslag
        Bevat notulen, financiële consequenties en agenda’s van vergaderingen.
  - Instellingenoverleg (IO) 1991-1994, A.2
    - Naar verzelfstandiging (van IO), 1991-1992; 39; 1 pak
    - Agenda's en verslagen van vergaderingen IO, met bijlagen, 1992; 40; 1 pak
    - IO Rijksmuseum 1991-1993 oprichting, 41; 1 pak
    - Stukken betreffende te behandelen onderwerpen in het instellingenoverleg ca. 1992-1994, 1991-1994; 42; 1 pak
    - Vergaderstukken van het instellingenoverleg binnengekomen bij het Rijksmuseum Amsterdam (RMA1993-1), 1991-1993; 43; 1 pak
    - Vergaderstukken van het dagelijks bestuur van het instellingenoverleg en ingekomen stukken binnengekomen bij het Rijksmuseum Amsterdam (RMA1993-2), 1992-1993; 44; 1 pak
    - Agenda's, verslagen en bijlagen van het Instellingenoverleg 1993, met correspondentie, 45; 1 pak
    - Agenda's, verslagen en bijlagen van het Instellingenoverleg 1994, 46; 1 pak
    - correspondentie, 1994; 47; 1 pak
  - VRM Correspondentie 1995-2000, A.3
    - Correspondentie tussen het VRM, het ministerie van OC en W en musea., 1995-2000; 48-54; 7 pakken
      - Uitgaande correspondentie, 1995, 48
      - 1996, 49
      - Uitgaande correspondentie, 1996, 50
      - Uitgaande correspondentie, 1997, 51
      - 1998, 52
      - 1999, 53
      - 2000, 54
  - VRM vergaderingen (bestuur- en ledenvergaderingen), 1994-2000, A.4
    - AB Vergaderingen (vergaderingen algemeen bestuur), 1994; 55; 1 omslag
    - AB Vergaderingen (vergaderingen algemeen bestuur), 1995; 56; 1 pak
    - Dagelijks bestuur (DB) Vergaderingen, 1995; 57; 1 pak
    - Algemeen bestuur Vergaderingen, 1996; 58; 1 pak
    - Dagelijks bestuur Vergaderingen, 1996; 59; 1 pak
    - Voorbespreking VRM-OCenW, 1997; 60; 1 omslag
    - Dagelijks Bestuurvergadering, 1997; 61; 1 pak
    - Ledenvergaderingen, 1997; 62; 1 pak
    - Ledenvergaderingen (AB), 1998; 63; 1 pak
    - Bestuursvergaderingen, 1998; 64; 1 pak
    - Bestuursvergaderingen, 1999; 65; 1 pak
    - Ledenvergaderingen, 1999; 66; 1 pak
    - Bestuursvergaderingen, 2000; 67; 1 pak
    - Ledenvergaderingen, 2000; 68; 1 pak
  - VRM / OCW Correspondentie / Overleg DCE 1995-2001, A.5
    - Correspondentie tussen het VRM, het ministerie van OC en W en de Directie Cultureel Erfgoed (DCE), bevat notulen van vergaderingen en relevante bijlagen zoals rapporten en nieuwsbrieven., 1995-2001; 69-75; 2 omslagen, 5 pakken
      - 1995, 69
      - 1996, 70
      - 1997, 71
      - 1998, 72
      - 1999, 73
      - 2000, 74; 1 omslag
      - 2000-2001, 75; 1 omslag
        Bevat Cultuurnota en debat museumbeleid van 3 oktober 2001